臺灣士林地方法院刑事判決　　　　　　　 99年度訴字第218號
公　訴　人　臺灣士林地方法院檢察署檢察官
被　　　告　簡亦淇
選任辯護人　李傳候　律師
　　　　　　張家訓　律師
　　　　　　謝思賢　律師
被　　　告　汪仲凱
選任辯護人　吳家鳳　律師
被　　　告　林文欽
選任辯護人　王永茂　律師
　　　　　　張　權　律師
上列被告等因偽造文書等案件，經檢察官提起公訴（98年度偵字
第12738 號），被告於本院準備程序中就被訴之事實均為有罪之
陳述，經合議庭裁定改由受命法官獨任依簡式審判程序審理並判
決如下：
    主  文
簡亦淇犯行使公務員登載不實文書罪，處有期徒刑貳年，緩刑伍
年，並應於判決確定之日起陸個月內，向公庫支付新臺幣拾伍萬
元。
林文欽犯行使公務員登載不實文書罪，處有期徒刑壹年貳月，緩
刑年，並應於判決確定之日起陸個月內，向公庫支付新臺幣玖
萬元。
汪仲凱犯使用偽造刑事證據罪，處有期徒刑月，如易科罰金，
以新臺幣壹仟元折算壹日，緩刑貳年。
    事  實
一、簡亦淇於民國97年10月間，擔任新北市政府警察局蘆洲分局
    八里分駐所( 以下簡稱八里分駐所) 警員，林文欽則為蘆洲
    分局偵查隊偵查佐。陳季廉（綽號「紅毛」、「毛董」、「
    陳小」，另案審理中）為位於臺北縣八里鄉○○路○ 段332
    號2 樓遠承工程有限公司及位於臺北縣八里鄉○○○街1 號
    凱元環保公司實際負責人，張耀中（綽號小熊，另案判決確
    定）為陳季廉之員工兼小弟。緣因張耀中於97年10月間，以
    每日新臺幣（下同）1 萬元代價，向蔡中興（另案偵辦）租
    借HITACH I牌EX300L C型挖土機乙部，未經申請核准及取得
    許可文件，自97年10 月 間某不詳時間起，在臺北縣八里鄉
    ○○○段下罟子小段233 之1 號之土地相毗鄰之未登記國有
    土地上，讓不詳之人駕駛貨車，從不詳工地載運營建廢棄物
    至上開土地傾倒堆置，張耀中則僱用年籍姓名不詳、綽號「
    小黑」(綽號又稱「鬥陣仔」，以下以「小黑」稱之) 之某
    成年男子，2 人基於共同非法處理廢棄物之犯意聯絡，由「
    小黑」駕駛上開挖土機，將傾倒堆置之營建廢棄物推平埋入
    上開土地而從事營建廢棄物之處理。嗣行政院農業委員會林
    務局新竹林區管理處海岸林工作站人員沈福林，於97年10月
    21日上午前往上開土地稽查，發現堆置營建廢棄物面積約為
    240 平方公尺，欲對在該地駕駛挖土機之司機「小黑」，以
    現行犯加以逮捕時，惟該「小黑」趁隙逃逸，沈福林遂報警
    處理，簡亦淇即前往處理該案，並當場查扣上開挖土機1 部
    。陳季廉與張耀中獲悉上情，與新北市蘆洲分局八里分駐所
    內不詳之人聯絡後，將該違法傾倒營建廢棄物之行為，謀議
    為整錯地，以逃避刑責。陳季廉與張耀中並共同基於教唆頂
    替之犯意聯絡，由張耀中尋找李宗霖充當人頭頂替陳季廉與
    張耀中，嗣張耀中約同李宗霖（另案判決確定）於當日晚間
    前往蔡中興經營之臺北縣八里鄉荖阡村某砂石場商討，陳季
    廉、張耀共同唆使李宗霖頂替犯行，李宗霖同意頂替後，隨
    於陳季廉、張耀中的安排下，於同日晚上7 至9 時許，前往
    八里分駐所應詢頂替。
二、簡亦淇、林文欽均明知上開違法傾倒營建廢棄物之行為人為
    陳季廉、張耀中及綽號「小黑」的挖土機司機，李宗霖、張
    博翔係頂替者，並非實際行為人。
  (一)簡亦淇因事前獲悉李宗霖將前來製作筆錄，於97年10月21日
    晚上，在八里分駐所，假借職務上的機會，本於教唆及幫助
    李宗霖頂替之犯意，與李宗霖共同基於登載不實內容於其職
    務上所製作公文書之犯意聯絡，由簡亦淇先繕打問題，供李
    宗霖觀看，遇李宗霖無法回答問題時，暗示李宗霖依照問題
    之文字宣讀，簡亦淇自行將答案繕打於筆錄乙遍後，再重新
    詢問李宗霖，李宗霖得以依筆錄上已有答案回答並開始錄音
    ，虛構李宗霖向他人租地並僱請「小黑」駕駛挖土機整地但
    整錯地之事實。惟因李宗霖未協同挖土機司機「小黑」到案
    ，亦未攜帶土地租賃契約書，遭其他警員質疑，簡亦淇始要
    求李宗霖翌日補足上開資料與偕同地主、挖土機司機到案後
    ，再至八里分駐所製作筆錄。簡亦淇明知扣案挖土機係張耀
    中而非李宗霖所承租，為儘速讓陳季廉、張耀中得以取回扣
    案挖土機，仍主動詢問李宗霖是否要將挖土機代為保管。李
    宗霖將缺少租約文件與挖土機司機等事項告知張耀中，並詢
    問挖土機是否應同意代保管，經獲張耀中指示同意後，簡亦
    淇當日逕將挖土機發還予李宗霖代保管。
  (二)張耀中為配合警方要求，另請友人張博翔（綽號「老博」，
    另案判決確定）充當挖土機司機「小黑」，頂替小黑。97年
    10 月22 日下午，張耀中、張博翔、李宗霖、陳季廉、汪仲
    凱等人在上開蔡中興砂石場，共同謀議頂替、勾串、租地約
    書製作內容，並由汪仲凱指示該砂石場之不知情會計張素菁
    繕打以每月租金5 萬元代價，向地主汪正行（另案經檢察官
    為不起訴處分）承租臺北縣八里鄉○○○段下罟子小段233
    之1 號之土地之不實租地契約書，偽造由李宗霖租地之證據
    ，並符合李宗霖、張博翔等人整錯地之卸責藉口，偽造之租
    地契約書製作完成，李宗霖簽名後，汪仲凱明知該租地契約
    書係為掩飾張耀中、「小黑」等人之犯行，汪仲凱仍基於行
    使偽造他人刑事證據之犯意，交給不知情之地主汪正行簽名
    蓋印後，再轉交給李宗霖。嗣李宗霖、張博翔即被載往八里
    分駐所應訊，李宗霖、張博翔並將上開租地契約書及挖土機
    進口報單等文件交予簡亦淇。
  (三)簡亦淇於97年10月22日下午4 時許，在八里分駐所製作李宗
    霖、張博翔筆錄時，假借職務上的機會，本於教唆及幫助李
    宗霖、張博翔頂替之犯意，與李宗霖、張博翔共同基於登載
    不實內容於其職務上所製作公文書之犯意聯絡，因前日已製
    作過李宗霖筆錄，另獲知土地租約內之租金為5 萬元，而將
    原筆錄租金由3 萬元改為5 萬元，並將不要部分刪除，以此
    方式與李宗霖共同完成虛偽不實之李宗霖警詢筆錄；另以相
    同方式，接續於同日下午5 時許，製作張博翔筆錄，與張博
    翔共同完成虛偽不實之張博翔警詢筆錄；虛構李宗霖向他人
    租地並僱請張博翔駕駛挖土機整地但整錯地之事實。簡亦淇
    另為隱匿其業已於97年10月21日將挖土機發還給李宗霖之情
    事，承前登載不實內容於其職務上所製作公文書之接續犯意
    ，將代保管條日期塗改成為97年10月22日；且為圖方便，明
    知該土地地主汪正行並未出國，竟於97年10月22日陳報單上
    登載汪正行出國等不實內容。
  (四)簡亦淇嗣於97年10月24日，將上開內容不實之李宗霖、張博
    翔八里分駐所警詢筆錄、97年10月22 日 代保管條及陳報單
    ，予以行使，連同其他卷證，逐級報告新北市政府警察局蘆
    洲分局。
  (五)林文欽受不詳之人請託，假借職務上的機會，本於教唆及幫
    助李宗霖頂替之犯意，與李宗霖、簡亦淇共同基於登載不實
    內容於其職務上所製作公文書之犯意聯絡，因將於製作李宗
    霖筆錄時，詢問李宗霖關於汪正行連絡電話，讓虛構事實更
    顯為真，惟亦知悉李宗霖並不知道汪正行電話，遂事先要求
    簡亦淇查出汪正行之家知依照警察局內部辦案流程，需先上
    簽呈說明其承辦該案擬進行之方式，竟未遵守規定，於97年
    10 月26 日中午某時許，逕以電話通知李宗霖到蘆洲分局製
    作筆錄。林文欽於97年10月26日晚上7 時許，在蘆洲分局製
    作李宗霖筆錄前，告知李宗霖有關汪正行住家電話，並要求
    李宗霖記憶背誦，以便製作警詢筆錄時，李宗霖得以順利回
    答，迨李宗霖應其要求背誦後，林文欽即將之登載於警詢筆
    錄，以此方式與簡亦淇、李宗霖共同完成虛偽不實之李宗霖
    分局警詢筆錄，虛構李宗霖向他人租地並僱請張博翔駕駛挖
    土機整地但整錯地之事實。林文欽於97年10月27日製作汪正
    行筆錄後，發覺簡亦淇陳報卷宗，漏未偕同汪正行至現場勘
    查，即請簡亦淇偕同汪正行至案發現場拍照，簡亦淇與林文
    欽為避免移送本署偵辦時，時間順序不符，承前登載不實內
    容於其職務上所製作公文書之犯意聯絡，由簡亦淇將卷內編
    號10號起至21號之照片拍照時間不實登載為97年10月22日，
    交付林文欽附入卷內。
  (六)林文欽於97年10月27日，將上開簡亦淇登載不實之李宗霖、
    張博翔八里分駐所警詢筆錄、97年10月22日代保管條與陳報
    單，及林文欽登載不實之李宗霖分局警詢筆錄，與簡亦淇嗣
    後補拍、拍照日期不實登載為97年10月22日之照片，予以行
    使，連同其他卷證資料，逐級報告臺灣士林地方法院檢察署
    偵辦，足生損害於臺灣士林地方法院檢察署檢察官對於案件
    偵辦之正確性。嗣經臺灣士林地方法院檢察署檢察官偵辦本
    案時，發覺李宗霖、張博翔係為頂替，指揮法務部調查局北
    部地區機動工作組人員循線查獲，始知上情。
二、案經臺灣士林地方法院檢察署檢察官自動檢舉偵查起訴。
    理  由
一、本件被告簡亦淇、林文欽、汪仲凱所犯非死刑、無期徒刑、
    最輕本刑為3 年以上有期徒刑之罪，或高等法院管轄第一審
    之案件，被告3 人經訊問後為認罪之答辯，經告以簡式審判
    程序之旨，並聽取檢察官、被告3 人及渠等辯護人之意見後
    ，本院合議庭裁定改由受命法官獨任依簡式審判程序進行審
    理，是本件之證據調查，依刑事訴訟法第273 條之2 規定，
    不受同法第159 條第1 項、第161 條之2 、第161 條之3 、
    第163 條之1 及第164 條至第170 條規定之限制，合先敘明
    。
二、前揭犯罪事實業據被告簡亦淇、林文欽、汪仲凱於本院準備
    程序及審理時坦承不諱，被告汪仲凱亦於98年10月9 日、22
    日偵訊自白在卷( 臺灣士林地方法院檢察署98年度偵字第12
    738 號卷，下稱士檢偵字第12738 號卷，第40-41 、46-47
    頁) ，核與證人李宗霖於98年5 月8 日、14日、22日、6 月
    17日、29日偵訊證述( 臺灣士林地方法院檢察署97年度偵字
    第14713 號卷，下稱士檢偵字第14713 號卷，卷II第99-112
    、147-149 、191-195 頁，卷III第70-77 頁，臺灣士林地方
    法院檢察署98年度他字第2102號卷，下稱士檢他字第2102號
    卷，卷II第14-17 頁) 、證人張博翔98年3 月3 日、16日、
    5 月14日、6 月22日、26日偵訊證述( 士檢偵字第14713 號
    卷II第57-63 、76-80 、152-155 頁，卷III第83-87 頁，士
    檢他字第2102號卷II第2-4 頁) 、證人張耀中98年2 月26日
    、3 月2 日、5 月11日、13日偵訊證述( 士檢偵字第14713
    號卷I第233-238 頁，卷II第10-15 、128 、141 頁) 相符
    ，並有簡亦淇登載不實之李宗霖、張博翔八里分駐所警詢筆
    錄( 士檢偵字第12738 號卷第182-185 、189-193 頁) 、97
    年10月22日代保管條( 士檢偵字第12738 號卷第211 頁) 、
    97年10月22日陳報單( 士檢偵字第12738 號卷第175 頁)及
    林文欽登載不實之李宗霖分局警詢筆錄( 士檢偵字第12738
    號卷第179-181 頁) 與拍照日期不實登載為97年10月22日之
    照片( 士檢偵字第12738 號卷第220-225 頁) 附卷可稽，復
    有蘆洲分局辦理刑事案件移送檢核表、刑事案件報告書稿(
    士檢偵字第12738 號卷第171-174 頁) 、偽造之土地租賃契
    約書( 士檢偵字第12738 號卷第205-206 頁) 、八里分駐所
    工作記錄簿( 士檢他字第2102號卷I第186-187 頁）、被告
    簡亦淇之電磁記錄及贓物認領保管單( 士檢他字第2102號卷
    I第182-184 頁）在卷可參，本件事證明確，被告3 人犯行
    洵堪認定，應依法論科。
三、論罪科刑
  (一)按頂替罪為親手犯，他人無法與之共同成立頂替罪共同正犯
    。又頂替行為之完成，除了須出面承認自己係犯罪行為人外
    ，尚須承認被頂替人之犯罪情節。本件被告簡亦淇、林文欽
    均明知李宗霖、張博翔並非本件違法傾倒營建廢棄物之行為
    人，而係受陳季廉、張耀中之唆使，出面頂替張耀中、綽號
    「小黑」之挖土機司機。簡亦淇、林文欽雖未唆使李宗霖、
    張博翔出面頂替，惟就虛構李宗霖向他人租地並僱請張博翔
    駕駛挖土機整地但整錯地此一被頂替之犯罪情節部分，假藉
    職務上製作警詢筆錄之機會，唆使李宗霖、張博翔如何虛構
    犯罪事實，與李宗霖、張博翔共同製作完成不實之李宗霖、
    張博翔八里分駐所警詢筆錄、李宗霖之分局警詢筆錄，以助
    成李宗霖、張博翔之頂替行為。是被告簡亦淇所為，同時兼
    有幫助及教唆李宗霖、張博翔頂替犯罪之故意，被告林文欽
    同時兼有幫助及教唆李宗霖頂替犯罪之故意，依共犯競合時
    ，獨立性共犯優於從屬性共犯之法理，本件被告簡亦淇、林
    文欽應成立教唆頂替罪。又被告簡亦淇、林文欽雖就教唆李
    宗霖頂替部分，有犯意聯絡及行為分擔，惟因教唆犯非共同
    正犯，無適用刑法第28條論以教唆共同正犯之餘地( 最高法
    院73年台上字第2616號判例可資參照) 。
  (二)核被告簡亦淇、林文欽所為係犯刑法第134 條前段、第29條
    、第164 條第2 項之公務員假借職務上之機會教唆他人犯頂
    替罪及刑法第216 條、第213 條行使公務員業務上登載不實
    文書罪。
  1.被告簡亦淇分別與李宗霖、張博翔共同完成虛偽不實之李宗
    霖、張博翔八里分駐所警詢筆錄，被告林文欽、簡亦淇、李
    宗霖共同完成虛偽不實之李宗霖分局警詢筆錄，共同虛構李
    宗霖向他人租地並僱請張博翔駕駛挖土機整地但整錯地之犯
    罪情節，彼此有犯意聯絡及行為分擔，為共同正犯，此與簡
    亦淇、林文欽主觀上確信李宗霖、張博翔頂替他人犯罪，而
    客觀上李宗霖、張博翔實際上並未與簡亦淇、林文欽共同虛
    構頂替警訊筆錄者有別。另就被告簡亦淇嗣後補拍、拍照日
    期不實登載為97年10月22日之照片部分，被告簡亦淇、林文
    欽亦有犯意聯絡及分為分擔，為共同正犯。
  2.被告簡亦淇先後製作不實之李宗霖、張博翔八里分駐所警詢
    筆錄、97年10月22日陳報單及代保管條，復與林文欽先後共
    同製作不實的李宗霖分局警詢筆錄、97年10月22日之補拍照
    片日期，渠等多次公務員登載不實之犯行，係基於同一原因
    ，時間緊接，犯罪構成要件相同，侵害同一法益，顯係基於
    單一犯意接續所為，應論以接續犯。
  3.被告簡亦淇於97年10月24日，將內容不實之李宗霖、張博翔
    八里分駐所警詢筆錄、97年10月22日陳報單及代保管條，予
    以行使，逐級報告新北市政府警察局蘆洲分局。被告林文欽
    於97年10月27日，將內容不實之李宗霖、張博翔八里分駐所
    警詢筆錄、97年10月22日陳報單、代保管條、李宗霖分局警
    詢筆錄、日期為97年10月22日之補拍照片，予以行使，逐級
    報告臺灣士林地方法院檢察署偵辦。渠等登載不實事項於所
    掌公文書之低度行為，為行使公務員登載不實事項於所掌公
    文書之高度行為所吸收，不另論罪。
  4.按刑法第134 條前段之規定，屬刑法分則之加重，係就犯罪
    類型變更之個別犯罪行為，予以加重處罰，而成立另一獨立
    之罪。被告簡亦淇、林文欽所犯刑法第134 條前段、第29條
    、第164 條第2 項之公務員假借職務上之機會教唆他人犯頂
    替罪，應依刑法第134 條前段之規定加重其刑。被告簡亦淇
    、林文欽所犯刑法第216 條、第213 條行使公務員業務上登
    載不實文書罪，係因身分而成立，與同法第134 條但書所謂
    因公務有關之身分已特別規定其刑之情形相當，故不得再依
    同條前段加重其刑（最高法院52年台上字第2437號判例意旨
    參照）。
  5.被告簡亦淇、林文欽前開所犯公務員假借職務上之機會教唆
    他人犯頂替罪，及行使公務員業務上登載不實文書罪間，係
    一行為觸犯數罪名，為想像競合犯，應依刑法第55條之規定
    ，從重論以行使公務員業務上登載不實文書罪。
  (三)核被告汪仲凱所為係犯刑法第165 條使用偽造刑事證據罪。
    又刑法第166 條規定：「犯前條之罪，於他人刑事被告案件
    裁判確定前自白者，減輕或免除其刑。」被告汪仲凱已於98
    年10月9 日、22日偵訊自白在卷( 士檢偵字第12738 號卷第
    40-41 、46-47 頁) ，而陳季廉所涉違反廢棄物清理法乙案
    現仍於臺灣高等法院99年度上訴字第4241號案審理中，尚未
    確定，張耀中所涉違反廢棄物清理法乙案已於98年11月16日
    經臺灣高等法院98年度上訴字第3715號判決有罪確定，此有
    臺灣高等法院被告前案紀錄表各乙份在卷可憑，可證被告汪
    仲凱係於陳季廉、張耀中之刑事案件裁判確定前自白，應依
    刑法第166 條規定減輕其刑。
  (四)審酌被告簡亦淇、林文欽身為國家執法人員，肩負查緝犯罪
    之責，竟未以身作則，漠視法紀，利用職務之便，教唆、幫
    助李宗霖、張博翔實施頂替計畫，汪仲凱行使偽造刑事證據
    ，均嚴重危害案件偵辦之正確性及司法信譽，應予非難，兼
    衡渠等犯罪動機、目的、手段、所生危害、參與程度及犯後
    坦承犯行等一切情狀，分別量處如主文所示之刑，以資懲戒
    。
  (五)查被告簡亦淇、林文欽、汪仲凱前未曾因故意犯罪受有期徒
    刑以上刑之宣告，有臺灣高等法院被告前案紀錄表各乙份在
    卷可按。又被告簡亦淇雖因另案涉犯偽造文書犯行，經臺灣
    板橋地方法院98年度訴字第2365號判決處有期徒刑1 年2 月
    、緩刑3 年，惟尚未確定，現仍於臺灣高等法院審理中，是
    本案被告簡亦淇部分仍符合宣告緩刑的條件( 最高法院54年
    台非字第148 號判例及最高法院89年台非字第62號判決意旨
    參照) 。審酌被告3 人因一時失慮，致罹刑典，事後已坦承
    犯行，深具悔意，經此刑之宣告後，應知警惕而無再犯之虞
    ，被告林文欽部分另考量刑之執行可能使其能失去警職，本
    院參酌上情認渠等之刑以暫不執行為當，併予宣告緩刑，緩
    刑期間分別如主文所示，以啟自新，並觀後效。另斟酌被告
    簡亦淇、林文欽身為執法人員，知法犯法，損及偵辦案件之
    正確性及司法信譽，併命被告2 人應於判決確定後6 個月內
    向公庫支付分別如主文所示之金額，以資警惕。
據上論斷，應依刑事訴訟法第273 條之1 第1 項、第299 條第1
項前段、刑法第216 條、第213 條、第134 條前段、第29條、第
164 條第2 項、第1 項、第55條、第165 條、第166 條、第74條
第1項 第1 款、第2 項第4 款、第41條第1 項前段，刑法施行法
第1條 之1 ，判決如主文。
本案經檢察官江耀民庭執行職務
中    華    民    國  100     年    2     月    10    日
                   刑事第三庭法  官  楊秀枝
以上正本證明與原本無異。
如不服本判決應於收受送達後10日內向本院提出上訴書狀，並應
敘述具體理由。其未敘述上訴理由者，應於上訴期間屆滿後20日
內向本院補提理由書( 均須按他造當事人之人數附繕本) 「切勿
逕送上級法院」。
                             書記官  劉易柔
中    華    民    國  100     年    2     月    10    日